臺灣高等法院民事判決
110年度家上字第98號
上  訴  人  Ａ０１  


訴訟代理人  林宇文律師
被上訴人    Ａ０２  
上列當事人間請求離婚等事件，上訴人對於中華民國110年3月18
日臺灣基隆地方法院109年度婚字第72號第一審判決提起上訴，
本院於110年7月21日言詞辯論終結，判決如下：
    主      文
上訴駁回。
第二審訴訟費用由上訴人負擔。
    事實及理由
一、上訴人主張：兩造於民國78年9月1日結婚，最後約定之共同
    住所為基隆市○○區○○街0號0樓（下稱系爭住所），所育2名
    子女甲○○、乙○○均已成年。惟被上訴人於99年間離開系爭住
    所返回高雄娘家居住迄今，與伊長達10餘年未曾謀面，已屬
    惡意遺棄伊，且狀態繼續中。兩造夫妻關係現僅徒具夫妻之
    名，而無夫妻之實，客觀上已無相互扶持，共同建立和諧家
    庭之期待，是兩造間之婚姻關係所生破綻已深，難以期待其
    回復，而衡諸該事由之發生係可歸責於被上訴人擅自離家棄
    伊於不顧所造成。爰依民法第1052條第1項第5款、同條第2
    項之規定，請求判准兩造離婚等語。
二、被上訴人則以：上訴人於伊99年離家前2、3年即因外遇不在
    家中過夜，即使大年夜也是在飯後旋即外出，且未給付伊子
    女扶養費及生活費，伊忍耐至子女滿18歲始行離家，並返回
    高雄娘家照顧年邁母親。上訴人又於100年間將其名下之系
    爭住所出售，致伊已無約定之共同住所可與上訴人同居，上
    訴人不得請求判決離婚等語置辯。
三、原審為上訴人敗訴判決，上訴人不服提起上訴，上訴聲明為
    ：
  ㈠原判決廢棄。
  ㈡請准兩造離婚。
    被上訴人則為答辯聲明：上訴駁回。
四、本院整理並補充兩造不爭執事項（見本院卷第43頁，並依判
    決格式修正或刪減文句，或依爭點論述順序整理內容）：
　㈠兩造於78月9月1日結婚，婚後育有現已成年之子女甲○○、乙○
    ○，兩造婚後最後之共同住所為系爭住所（即基隆市○○區○○
    街0號0樓），現婚姻關係仍存續中，有戶籍謄本可稽（見原
    審卷第17、39、102頁）。
　㈡被上訴人於99年間離開兩造共同住所返回高雄娘家居住迄今
    。
五、上訴人主張被上訴人自99年間無正當理由離去兩造共同住所
    即系爭住所，返回娘家不與其同居，而對其惡意遺棄迄今，
    兩造婚姻名存實亡，已因可歸責於被上訴人之事由，發生無
    法維持之重大破綻，爰依民法第1052條第1項第5款、第2項
    規定訴請裁判離婚等語，然為被上訴人所否認，並以前詞置
    辯。經查：
　㈠上訴人依民法第1052條第1項第5款之規定訴請離婚，是否有
    據？
　⒈按夫妻之一方以惡意遺棄他方在繼續狀態中，他方得向法院
    請求離婚，民法第1052條第1項第5款定有明文。又按夫妻應
    互愛並誠摯相待，而同居乃夫妻雙方和諧協力始克達成，觀
    諸民法第1001條：「夫妻『互負』同居之義務」之規定自明，
    倘夫妻之一方無意與他方同居，不提出其一己之協力，並謂
    他方不與其同居，係惡意遺棄，而以之為由訴請判決離婚，
    於法自難謂為合（最高法院89年度台上字第517號裁判要旨
    參照）。
　⒉上訴人主張被上訴人自99年起無故離去系爭住所而與其分居
    迄今，惡意遺棄其之狀態仍繼續中云云（見本院卷第43頁）
    ，被上訴人固不爭執其於99年間離去系爭住所之事實（見同
    上卷第43頁），惟依其所提出「丁○○」臉書頁面截圖、「○○
    」Twitter帳號頁面截圖顯示，有數張上訴人與一女子在98
    年間之親密合照，其中一張甚至是上訴人睡於床上，該女子
    半趴臥上訴人右手臂上之自拍照，另有一張未標示日期之上
    訴人與該女子自拍合照，顯示兩人未著上衣同床而睡（見原
    審卷第45-51頁），上訴人不爭執上開照片中之女子均為同
    一人（見本院卷第45頁），且經證人即上訴人之母丙○○於原
    審到庭證述：被上訴人所提照片中男子為上訴人，女子則為
    上訴人之女性友人，上訴人帶其出遊時有見過該名女性友人
    等語明確（見原審卷第105、106頁）。另證人丙○○於其臉書
    帳號關係欄中，關於媳婦欄係登載000-0000-0000（即丁○○
    之音譯），而非本應為其媳婦之被上訴人（見同上卷第111-
    113頁），堪認上訴人與該丁○○之人關係匪淺，顯已逾正常
    男女社交往來範圍，且該婚外情仍在繼續中。是被上訴人辯
    稱其因上訴人已不在家過夜2、3年，有婚外情在先，並長期
    冷落其、不給其子女扶養費及生活費，其忍耐至子女18歲始
    離開系爭住所而返回娘家照顧母親等語（見原審卷第129頁
    、本院卷第43頁），堪信為真實。至於上訴人主張該照片及
    其拍攝日期可能是合成云云（見原審卷第95頁），卻未舉證
    以實其說，且上述照片佐以證人丙○○之證詞，足認被上訴人
    所辯屬實，是上訴人空言否認上述照片真實性，並非可取。
    再者，被上訴人辯稱上訴人於其99年離家前2、3年即有不回
    家過夜、不給扶養費等情事，當時是懷疑上訴人外遇，後來
    才確認等語，核與證人丙○○證稱：上訴人在外工作最長應該
    有過半年沒有回家，沒有一年不回家，至少三節都會回家，
    但上訴人常常探望一下就離開，應該沒有（和被上訴人）同
    房，因為都不歡而散等語大致相符（見同上卷第104頁），
    是被上訴人辯稱其先依上開情事認為上訴人有婚外情而離家
    ，後來取得上述照片始得確認等語，尚符常情，是上訴人主
    張被上訴人應係於109年始知所謂外遇情事，則其於99年離
    家自非有正當理由云云（見同上卷第95頁、本院卷第31頁）
    ，仍非可取。
　⒊基上，上訴人於被上訴人在99年間離去系爭住所前，即與其
    他女子有逾越正常男女社交往來範圍之不正往來，鮮少在家
    ，甚至不在家中過夜、不與被上訴人同居，且至證人丙○○於
    原審為上開證述時，上開情形應仍在繼續中，堪認上訴人早
    已無意再與被上訴人同居，揆諸前揭說明，被上訴人因此離
    去系爭住所未與上訴人共同生活，顯非無正當理由，亦非屬
    被上訴人主觀上出於惡意遺棄上訴人之意思所為，則上訴人
    據此主張被上訴人不履行同居義務，為惡意遺棄在繼續狀態
    中云云，與法未合，要屬無據。
　㈡上訴人依民法第1052條第2項之規定訴請離婚，是否有據？
　⒈按民法第1052條第2項所稱「有前項以外之重大事由，難以維
    持婚姻者」，係抽象的、概括的離婚事由，此乃緣於74年修
    正民法親屬編時，為因應實際需要，參酌各國立法例，導入
    破綻主義思想所增設。但其事由應由夫妻一方負責者，僅他
    方得請求離婚，是其所採者為消極破綻主義精神，非積極破
    綻主義，經原判決說明綦詳。關於「難以維持婚姻之重大事
    由」，係以婚姻是否已生破綻而無回復之希望為其判斷之標
    準。而婚姻是否已生破綻無回復之希望，則應依客觀之標準
    ，即難以維持婚姻之事實，是否已達於倘處於同一境況，任
    何人均將喪失維持婚姻意欲之程度而定。至於同條項但書所
    規定「難以維持婚姻之重大事由應由夫妻之一方負責者，僅
    他方得請求離婚」，乃因如肯定有責配偶之離婚請求，無異
    承認恣意離婚，破壞婚姻秩序，且有背於道義，尤其違反自
    己清白（clean hands）之法理，有欠公允，同時亦與國民
    之法感情及倫理觀念不合，因而採消極破綻主義。倘該重大
    事由，夫妻雙方均須負責時，應比較衡量雙方之有責程度，
    僅責任較輕之一方得向責任較重之他方請求離婚，如有責程
    度相同時，雙方均得請求離婚，始屬公允，是責任較重之一
    方應不得向責任較輕之他方請求離婚（最高法院94年度台上
    字第2059號裁判要旨供參）。
　⒉上訴人主張兩造自被上訴人於99年間離去系爭住所，迄今已
    分居長達10餘年，客觀上已無相互扶持，共同建立和諧家庭
    之期待，是兩造間之婚姻關係所生破綻已深，難以期待其回
    復等語，參諸兩造不爭執分居後均無互動之情（見本院卷第
    43頁），及證人丙○○證述：兩造在被上訴人離家前已經太久
    沒有交集了，在被上訴人回娘家後，兩造都沒有努力維繫婚
    姻的意願等語（見原審卷第107頁），固非無據，惟如前揭
    五、㈠所示理由，兩造間之婚姻雖然發生破綻，有難以維持
    婚姻之重大事由，惟被上訴人於99年間離去系爭住所，乃出
    於上訴人與其他女子有不正當之交往之故，顯違背婚姻忠誠
    義務，上訴人之可責程度顯較被上訴人為高，依據上開說明
    ，造成兩造婚姻發生破綻而責任較重之上訴人，自不得依民
    法第1052條第2項規定，向責任較輕之被上訴人請求離婚。
六、從而，上訴人依民法第1052條第1項第5款、第2項規定，請
    求判准兩造離婚，均為無理由，不應准許。是則原審為上訴
    人敗訴之判決，核無不合。上訴意旨指摘原判決不當，求予
    廢棄改判，為無理由，應予駁回。又本件事證已臻明確，兩
    造其他攻擊、防禦方法及所提證據，經斟酌後認不影響本件
    判決結果，無逐一論述必要，併此敘明。
七、據上論結，本件上訴為無理由，爰判決如主文。　　
中　　華　　民　　國　　110 　年　　7 　　月　　28　　日
                  家事法庭
                      審判長法  官  張靜女
                            法  官  葉珊谷
                            法  官  范明達
正本係照原本作成。
如不服本判決，應於收受送達後20日內向本院提出上訴書狀，其
未表明上訴理由者，應於提出上訴後20日內向本院補提理由書狀
（均須按他造當事人之人數附繕本）上訴時應提出委任律師或具
有律師資格之人之委任狀；委任有律師資格者，另應附具律師資
格證書及釋明委任人與受任人有民事訴訟法第466條之1第1項但
書或第2項所定關係之釋明文書影本。如委任律師提起上訴者，
應一併繳納上訴審裁判費。
中　　華　　民　　國　　110 　年　　7 　　月　　28　　日
  　　　　　　　　　　　　　書記官  余姿慧